【裁判字號】    96,保險,1
【裁判日期】    970213
【裁判案由】    給付保險金
【裁判全文】
臺灣嘉義地方法院民事判決               96年度保險字第1號
原      告  丙○○
訴訟代理人  汪玉蓮律師
複  代理人  陳文彬律師
被      告  中國人壽保險股份有限公司
法定代理人  甲○○
訴訟代理人  曾文正
            乙○○
上列當事人間請求給付保險金事件，本院於民國97年1月25日言
詞辯論終結，判決如下：
  主  文
被告應給付原告新臺幣壹佰萬元，及自民國九十三年十二月十八
日起至清償日止，按週年利率百分之十計算之利息。
訴訟費用由被告負擔。
本判決於原告以新臺幣拾肆萬元供擔保後，假執行。但被告以
新臺幣壹佰萬元為原告預供擔保後，得免為假執行。
  事實及理由
一原告主張：訴外人即原告之夫林山林於民國83年8月24日，以
  自己為被保險人，向被告投保中國人壽新ABC終身壽險並附加
  意外傷害保險（下稱系爭傷害保險），系爭傷害保險保險金額
  新臺幣（下同）1,000,000元，以原告為身故保險金受益人，
  契約始期83年8月24日，終期132年8月24日。訴外人林山林於
  93年11月6日在住處意外跌倒，導致顱內出血，經送國立臺灣
  大學醫學院附設醫院雲林分院（下稱臺大雲林分院）急救，於
  翌日凌晨轉至慈愛醫院進行手術，於93年11月19日死亡。依系
  爭傷害保險條款第5條約定及財政部85年9月10日臺財保字第85
  2370068號函（下稱系爭函文）記載修訂傷害保險單示範條款
  ：因遭受意外傷害事故致其身體蒙傷害而死亡時，依本契約約
  定給付保險金。前項所稱意外傷害事故，指非由疾病引起之外
  來突發事故。訴外人林山林死亡與跌倒有關，非由疾病引起之
  外來突發事故，屬意外傷害事故引起死亡，至心肌梗塞只是其
  死亡前之表徵。原告於93年12月2日向被告申請給付保險金1,0
  00,000元，經被告拒絕。爰依系爭傷害保險契約、保險法第34
  條規定，提起本訴。聲明：被告應給付原告1,000,000元，及
  自93年12月18日起至清償日止，按週年利率10﹪計算之利息，
  並請准供擔保宣告假執行。
二被告則以：系爭傷害保險條款第5條原約定：被保險人於本特
  約有效期間內，因遭遇外來突發之意外傷害事故，並以此為直
  接且單獨原因，致其身體蒙受傷害因而殘廢或死亡時，依本特
  約約定給付保險金。嗣財政部系爭函文記載修訂傷害保險單
  示範條款：因遭受意外傷害事故致其身體蒙傷害而死亡時，依
  本契約約定給付保險金。前項所稱意外傷害事故，指非由疾病
  引起之外來突發事故。兩造間系爭傷害保險就意外傷害事故之
  定義應受系爭函文之拘束，是被告於事故發生原因係外來突發
  ，非因被保險人本身已存在可得預料或查知之原因，始負給付
  保險金之責任。訴外人林山林之死亡證明書記載：「1.直接引
  起死亡之疾病或傷害：甲、心衰竭；先行原因（若有引起上述
  原因之疾病或傷害）乙、（甲之原因）急性前壁心肌梗塞；丙
  、（乙之原因）院內感染性肺炎；2.其他對死亡有影響之疾病
  或身體狀況（但與引起死亡之疾病或傷害無直接關係者）：創
  傷性腦出血術後柒天」等語，足見其死亡原因係急性前壁心肌
  梗塞引起之心衰竭死亡，且急性前壁心肌梗塞係獨立於創傷性
  腦出血意外事故之外而另行介入之因素，故其死亡係因疾病而
  非意外傷害所致。再依醫學文獻記載，訴外人林山林因跌倒所
  受硬腦膜出血經手術後，配合顱內壓監測器進行加護照顧，一
  般恢復良好，不當然發生死亡結果，其手術後已恢復良好，故
  其跌倒事故與死亡結果之因果關係已經切斷，又其已罹患糖尿
  病10年以上，曾接受冠狀動脈擴張術，因糖尿病而大增住院期
  間感染肺炎機率，且糖尿病患者一旦感染不易治癒，常導致嚴
  重感染而引發其他重症危急生命，另因冠狀動脈病史，隨時有
  心肌梗塞之可能。綜上，訴外人林山林係因糖尿病感染肺炎或
  因糖尿病無法治癒肺炎而誘發心肌梗塞終導致心衰竭死亡，依
  「主力近因原則」，訴外人林山林死亡之直接有效原因係疾病
  而非意外傷害，被告毋庸給付保險金等語置辯。聲明：原告之
  訴駁回，如受不利判決，請准供擔保宣告免為假執行。
三下列事項為兩造所不爭執，應堪認定：
  (一)訴外人即原告之夫林山林於83年8月24日，以自己為被保險
    人，向被告投保中國人壽新ABC終身壽險並附加系爭傷害保
    險，主約保險金額300,000元，系爭傷害保險保險金額1,000
    ,000元，以原告為身故保險金受益人，契約始期83年8月24
    日，終期132年8月24日。
  (二)訴外人林山林於93年11月6日，在住處跌倒，導致顱內出血
    ，經送臺大雲林分院急救，再於翌日凌晨轉至慈愛醫院進行
    手術，於93年11月19日死亡。
  (三)原告於93年12月2日向被告申請系爭傷害保險保險金1,000,0
    00元。
四本件爭點：(一)訴外人林山林是否因意外傷害事故而死亡？(二)原
  告請求被告給付1,000,000元及其利息，有無理由？茲論述如
  下：
(一)訴外人林山林是否因意外傷害事故而死亡？
1.系爭傷害保險條款第5條原約定：被保險人於本特約有效期間
  內，因遭受外來突發之意外傷害事故，並以此意外傷害事故為
  直接且單獨原因，致其身體蒙受傷害因而殘廢或死亡時，依本
  特約約定給付保險金，有系爭傷害保險條款在卷可稽（見本院
  卷第69頁）。嗣財政部修正傷害保險單示範條款，將意外傷害
  事故之定義修正為「非由疾病引起之外來突發事故」，即其結
  果之發生，不再以遭遇外來突發之意外事故為直接且單獨之原
  因為要件，並經財政部以系爭函文函知被告，又兩造間系爭傷
  害保險條款就意外傷害事故之定義，應受系爭函文之拘束等情
  ，有系爭函文在卷可憑，復為被告所自陳（見本院卷第39頁、
  本院97年1月25日言詞辯論筆錄），是本件應以傷害事故發生
  之原因非由疾病引起之外來突發事故，為給付保險金之要件，
  如係因被保險人自身疾病所致之死亡，自不在給付之範圍。
2.人之傷害或死亡之原因，其一來自內在原因，另一則為外在事
  故（意外事故）。內在原因所致之傷害或死亡，係指被保險人
  因罹犯疾病、細菌感染、器官老化衰竭等身體內部因素所致之
  傷害或死亡；至外在事故（意外事故），則係指內在原因以外
  之一切事故而言，其事故之發生為外來性、偶然性，而不可預
  見，且該意外傷害之界定，在有多數原因競合造成傷殘或死亡
  事故之情形時，應側重於「主力近因原則」，以是否為被保險
  人因罹犯疾病、細菌感染、器官老化衰竭等身體內在原因以外
  之其他外來性、突發性（偶然性）、意外性（不可預知性）等
  因素作個案客觀之認定，並考量該非因被保險人本身已存在可
  得預料或查知之外在因素，是否為造成意外傷殘或死亡事故之
  主要有效而直接之原因（即是否為其重要之最近因果關係）而
  定（最高法院92年度臺上字第27 10號、93年度臺上字第2468
  號、94年度臺上字第1816號判決參照）。又意外事故與死亡結
  果之發生間，需有相當因果關係。而所謂相當因果關係，係指
  依經驗法則，綜合行為當時所存在之一切事實為客觀之事後審
  查，認為在一般情形，有此環境，有此行為之同一條件，均發
  生同一之結果者，則該條件即為發生結果之相當條件，行為與
  結果即有相當之因果關係；反之，若在一般情形，有此同一條
  件存在，而依客觀之審查，認為不必皆發生此結果者，則該條
  件與結果並不相當，不過為偶然之事實，其行為與結果間即無
  相當因果關係（最高法院87年度臺上字第154號判決參照）。
3.經查，訴外人林山林於93年11月6日，在住處跌倒，導致顱內
  出血，經送臺大雲林分院急救，於翌日凌晨轉至慈愛醫院進行
  手術，於同年月19日死亡，已如前述。而跌倒本身自客觀而言
  ，係屬不可預知之意外事故。又經本院檢附訴外人林山林於臺
  大雲林分院、慈愛醫院、省立雲林醫院、謝明哲診所、益民診
  所、慈濟綜合醫院大林分院（下稱慈濟醫院）就診病歷資料，
  送請法務部法醫研究所鑑定其於93年11月19日死亡原因係因罹
  患疾病等身體內部因素所致或外來、偶發、不可預見原因所致
  ，如係前者，其因身體內部疾病而死亡，有無外來、突發因素
  而致其發病死亡，又與其於93年11月6日跌倒受傷有無因果關
  係，鑑定結果認：訴外人林山林雖有糖尿病、心臟病，又雖糖
  尿病控制不佳，然若無跌倒之導因，則死者尚可存活之基礎下
  ，硬腦膜下腔出血有跌倒對撞傷之特徵再經手術、復原，在其
  一個很大健康負擔，故同時併發吸入性肺炎、敗血症休克及呼
  吸性休克，甚至包括心臟疾病（心肌梗塞），最後達多器官衰
  竭之程度，故研判其死亡應與跌倒有相關性，綜合研判其患有
  多重器官疾病、慢性糖尿病及其併發症與跌倒可為共同死因鍊
  之導因，疾病（糖尿病）與跌倒均與死亡有其相關性等情，有
  法務部法醫研究所96年11月27日法醫理字第0960004579號函檢
  附之鑑定書（下稱系爭鑑定書）在卷可憑，堪認訴外人林山林
  之死亡與其跌倒有關。又訴外人林山林因於93年11月6日跌倒
  致顱內出血，而於翌日進行手術後，再於翌日術後發燒，疑有
  吸入性肺炎，復於同年月10日有吸入性肺炎、敗血症併發流血
  傾向等情，有慈愛醫院檢附病歷資料及系爭鑑定書之記載可憑
  ，益徵其基於跌倒而進行手術之導因，使其在健康甚大負擔下
  ，始致同時併發吸入性肺炎甚明。又訴外人林山林雖有罹患慢
  性糖尿病之身體狀況，然其經由平日看診結果，已有相當之控
  制，係加上其因意外跌倒致顱內出血進而施以手術所造成之健
  康負擔，始併發肺炎等症狀，故堪認其意外跌倒與既有疾病共
  同造成其死亡之結果，且跌倒造成顱內出血而進行手術乃併發
  症狀之重要、最近原因。
4.被告雖辯稱：訴外人林山林之死亡證明書記載：「1.直接引起
  死亡之疾病或傷害：甲、心衰竭；先行原因（若有引起上述原
  因之疾病或傷害）乙、（甲之原因）急性前壁心肌梗塞；丙、
  （乙之原因）院內感染性肺炎；2.其他對死亡有影響之疾病或
  身體狀況（但與引起死亡之疾病或傷害無直接關係者）：創傷
  性腦出血術後柒天」等語，是其死亡原因係急性前壁心肌梗塞
  引起之心衰竭死亡，且急性前壁心肌梗塞係獨立於創傷性腦出
  血意外事故之外而另行介入之因素，外人林山林因跌倒所受硬
  腦膜出血經手術後已恢復良好，其跌倒事故與死亡結果之因果
  關係已經切斷，又其已罹患糖尿病10年以上，曾接受冠狀動脈
  擴張術，因糖尿病而大增住院期間感染肺炎機率，且糖尿病患
  者一旦感染不易治癒，常導致嚴重感染而引發其他重症危急生
  命，另因冠狀動脈病史，隨時有心肌梗塞之可能云云，又前揭
  死亡證明書記載內容並據其提出死亡證明書1紙在卷可稽（見
  本院卷第46頁），然：
  (1)訴外人林山林死亡前雖有心肌梗塞之心電圖及酵素之反應，
    較似為病情在嚴重狀況下併發心肌梗塞，故僅為最後死亡前
    之呼吸性休克與敗血性休克之併發表徵，有系爭鑑定書可佐
    ，應堪認定，固自難以其死亡前心肌梗塞之症狀，即排除跌
    倒所致顱內出血與死亡之關係。
  (2)訴外人林山林於本件意外事故發生前固已患有糖尿病，然此
    並非急性、立即致命之症，亦非必然致本件死亡之結果，再
    參酌訴外人林山林因於93年11月6日跌倒造成顱內出血而進
    行手術前，除於93年4月13日至苹慈中醫診所經醫診有脈沉
    、舌厚苔白邊齒痕、聲微啞、腳腫按時凹陷症狀；於92年6
    月10日至93年8月10日，因糖尿病、胃炎及十二指腸炎、末
    稍神經疾病等，分別至謝明哲診所、益民診所看診數次外，
    並無其他就醫紀錄，此有中央健康保險局96年8月24日函覆
    醫療申報資料、苹慈中醫診所、謝明哲診所、益民診所檢附
    之資料可參（見本院卷第165頁至第167頁、第176頁至第188
    頁），而在無外在因素之情況下，器官衰竭乃係一緩慢進行
    之過程，訴外人林山林雖患有糖尿病，但在正常情況下，若
    無跌倒致顱內出血之意外進而施以手術，造成甚大健康負擔
    下，應可被預期在一緩慢器官衰竭之過程中死亡，且依過去
    就醫病症情況，暨其係33年2月15日生之生命年數，當不致
    在跌倒發生後10餘日即死亡，故自不能因其原患有糖尿病之
    舊症，即排除其因跌倒造成顱內出血，因而進行手術產生巨
    大健康負擔因素而造成原本病情終因併發吸入性肺炎、敗血
    性休克而死亡，其間具有之導因及連續性，而有一定之因果
    關係存在之事實。
  (3)又上開死亡證明書雖記載上情，然依本院檢附訴外人林山林
    於93年11月6日發生跌倒意外就醫前相關就醫病歷資料，送
    請兩造所合意之鑑定機關即法務部法醫研究所鑑定結果，認
    定訴外人林山林跌倒與死亡有其相關性，已如前述，而前揭
    鑑定結果係鑑定人綜合各項就醫資料所為之判斷，客觀上其
    結論自較死亡證明書之記載為正確可信。再參酌前揭死亡證
    明書記載肺炎為心肌梗塞之原因，而肺炎感染乃其手術後翌
    日即發生，已如前述，且創傷性腦出血對訴外人林山林之死
    亡有影響，此亦為前揭死亡證明書所載，是自難以上開死亡
    證明書之記載，遽認其死亡與跌倒無因果關係。
5.綜上，訴外人林山林跌倒受有顱內出血傷害之意外事確實係造
  成其死亡之原因，其雖於事故發生前已罹患糖尿病之慢性疾病
  ，然尚非達致命之嚴重程度，而本件跌倒事故之發生，確實加
  速、助成其死亡結果之發生，核與前揭意外事故之要件相符。
(二)原告請求被告給付1,000,000元及其利息，有無理由？
1.按保險人應於要保人或被保險人交齊證明文件後，於約定期限
  內給付賠償金額。無約定期限者，應於接到通知後15日內給付
  之。保險人因可歸責於自己之事由致未在前項規定期限內為給
  付者，應給付遲延利息年利1分。保險法第34條定有明文。
2.本件訴外人林山林係因意外事故而死亡，已如前述。又原告為
  系爭傷害保險身故保險金受益人，且於訴外人林山林在系爭傷
  害保險有效期間死亡後，於93年12月2日向被告申請系爭傷害
  保險保險金1,000,000元，復為兩造所不爭執。另兩造並未約
  定給付保險金之期間，亦為兩造所自陳（見本院97年1月25日
  筆錄第2頁），則原告依系爭傷害保險約定及首揭規定，請求
  被告給付原告1,000,000元，及自93年12月18日起至清償日止
  ，按年息10﹪計算之利息，為有理由，應予准許。
五本件事證已臻明確，兩造其餘攻擊、防禦方法，核與判決結果
  不生影響，爰不一一論敘，附此敘明。
六本件原告、被告分別陳明願供擔保，請准為假執行、免為假執
  行，核無不合，爰分別酌定相當之金額，予以准許。
七據上論結，本件原告之訴為有理由，依民事訴訟法第78條、第
390條第2項、第392條第2項，判決如主文。
中    華    民    國    97    年    2     月    13    日
                  民事第二庭  法  官  蘇雅慧
正本係照原本作成。
如不服本判決，應於送達後20日內，向本院提出上訴狀並表明上
訴理由，如於本判決宣示後送達前提起上訴者，應於判決送達後
10日內補提上訴理由書（須附繕本）。
中    華    民    國    97    年    2     月    13    日
                              書記官  劉昀匊


司法院資訊處製作；財團法人民間司法改革基金會備份。
